臺灣士林地方法院民事裁定　　　　　　100年度抗更一字第1號
抗　告　人　賴福成
輔　助　人　賴朝堂
相　對　人　張丁財
上列當事人間拍賣抵押物事件，抗告人對於中華民國99年6 月8
日本院99年度拍字第215 號裁定提起抗告，本院裁定後，經臺灣
高等法院發回更為裁定，本院裁定如下：
    主  文
原裁定關於准予拍賣如附表四所示之不動產部分廢棄。
前開廢棄部分，相對人於第一審之聲請駁回。
其餘抗告駁回。
抗告程序費用新臺幣壹仟元由相對人負擔二分之一，餘由抗告人
負擔。
    理  由
一、相對人於原審聲請意旨略以：抗告人自民國95年6 月6 日起
    ，陸續以其所有附表一至附表四所示之不動產，供作抗告人
    對相對人所負債務之擔保，設定合計新臺幣（下同）4,884
    萬元之最高限額抵押權，並經登記完畢。嗣相對人執有抗告
    人於97年1 月8 日起，金額計新臺幣（下同）3,793 萬元之
    如附表五所示本票8 紙，抗告人於各該本票到期時均未為清
    償，為此，聲請准許拍賣如附表一至附表四所示之不動產以
    資受償等語，並提出他項權利證明書、抵押權設定契約書、
    本票及土地登記謄本為證。
二、抗告意旨略以：相對人於原審主張抗告人積欠4,633 萬元未
    為清償，而原裁定僅准許3,793 萬元，足見相對人之主張與
    其所提出之證據有間，且民間借貸行為，票面金額通常會高
    於實際借款金額，抗告人是否確有積欠如票面金額所示之借
    款，實有調查之必要。又抗告人前向原審法院陳明待兩造會
    算實際負債金額前先停止審理，同時陳報其已受法院裁定宣
    告為受輔助宣告人，由賴朝堂任輔助人，見抗告人之心智並
    非如一般人完整，對於法律行為之判斷與為意思表示均有所
    不足，本件是否有意思表示瑕疵、得撤銷借款協議等情事，
    應有進一步調查之必要云云，請求廢棄原裁定等語。
三、按抵押權人聲請拍賣抵押物，在一般抵押，固必先有被擔保
    之債權存在，而後抵押權始得成立，故祗須抵押權已經登記
    ，且登記之債權已屆清償期而未受清償，法院即得准許之。
    惟最高限額抵押，抵押權成立時，可不必先有債權存在，縱
    經抵押權登記，因未登記已有被擔保之債權存在，如債務人
    或抵押人否認先有債權存在，或於抵押權成立後曾有債權發
    生，而從抵押權人提出之其他文件為形式上之審查，又不能
    明瞭抵押權存續期間內是否有債權存在時，法院自屬無從准
    許拍賣抵押物（最高法院71年台抗字第306 號判例可資參照
    ）。經查，如附表四所示抵押物部分，其最高限額抵押權係
    於95 年6月6 日辦畢設定登記，約定存續期間係自95年6 月
    5 日起至96年11月15日止（見原審拍字卷第6 至9 、34至49
    頁），而相對人所提出附表五所示之本票8 張，其發票日均
    係在97年1 月8 日以後，均係在附表四所示抵押物最高限額
    抵押權所約定之權利存續期間（95年6 月5 日至96年11月15
    日）之後，足見相對人所提出之如附表五所示本票8 張，從
    形式上審查，顯不足明瞭係附表四所示抵押物最高限額抵押
    權所擔保之債權，法院自無由准許拍賣附表四所示抵押物，
    原審准予相對人拍賣附表四所示抵押物，自有未洽。至如附
    表一所示抵押物部分，其最高限額抵押權係於96年6 月23日
    辦畢設定登記，約定存續期間係自96年6 月23日起至97年6
    月22日止（見原審拍字卷第12至14、51頁），而相對人所提
    出附表五編號7 所示本票，其發票日為97年7 月8 日、到期
    日為97年9 月7 日、附表五編號8 所示本票，其發票日為97
    年8 月4 日、到期日為97年10月7 日，均非附表一所示抵押
    物最高限額抵押權所約定之權利存續期間（96年6 月23日至
    97年6 月22日）所擔保之債權，足見相對人所提出之附表五
    編號7 、8 所示之本票2 張，從形式上審查，實不足明瞭係
    附表一所示抵押物最高限額抵押權所擔保之債權，是原審就
    此部分未予釐清，亦有未合。
四、次按聲請拍賣抵押物，係屬非訟事件，法院所為准駁之裁定
    ，無確定實體法上法律關係存否之性質，於債權及抵押權之
    存否無既判力，故袛須其抵押權已經依法登記，且債權已屆
    清償期而未受清償，法院即應為准許拍賣抵押物之裁定，至
    對於此項法律關係有爭執之人，自得提起訴訟以資救濟，不
    得僅以抗告程序聲明其爭執，並據為廢棄拍賣抵押物裁定之
    理由（最高法院51年10月8 日民刑庭總會決議(三)參照）。經
    查，相對人係於97年1 月9 日前就抗告人所有如附表一至附
    表四所示之不動產設定抵押權登記，而抗告人係因98年聲請
    監護宣告事件，由本院98年度禁字第100 號，於99年3 月31
    日裁定為受輔助宣告之人，即抗告人於設定抵押權之際尚未
    受輔助宣告，且其所稱本件是否意思表示有瑕疵、得否撤銷
    借款協議、是否積欠如票面所示借款等情，均屬實體事項之
    爭執，依首開說明，非本件非訟裁定所能審酌，應另行起訴
    ，以求解決。其執此提起抗告，不能謂有理由。
五、從而，相對人以如附表五編號1 至6 所示之本票屆期未獲清
    償，聲請拍賣如附表一所示之抵押物，以如附表五編號1 至
    8 所示之本票屆期未獲清償，聲請拍賣如附表二至附表三所
    示之抵押物，為有理由，應予准許。至相對人以如附表五所
    示本票8 張屆期未獲清償，聲請拍賣如附表四所示之抵押物
    ，於法未合，不應准許，應予駁回。原審准就附表四所示之
    抵押物予以拍賣，自有未洽，抗告意旨就此部分指摘原裁定
    不當，求予廢棄，為有理由。至於如附表一至附表三所示抵
    押物部分，原審為准許拍賣之裁定，於法尚無不合，抗告意
    旨就此部分指摘原裁定不當，求予廢棄，為無理由，應駁回
    其抗告。
六、據上論結，本件抗告一部有理由，一部無理由，依非訟事件
    法第46條、第21條第2 項、第24條第1 項，民事訴訟法第49
    5 條之1 第1 項、第449 條第1 項、第450 條、第79條，裁
    定如主文。
中    華    民    國   100    年    5     月    18    日
                  民事第二庭  審判長法  官  方彬彬
                                    法  官  劉逸成
                                    法  官  藍雅清
正本係照原本作成。
如不服本裁定，僅得於收受本裁定正本送達後10日內，以適用法
規顯有錯誤為理由，向本院提出再抗告狀（須附繕本一份及繳納
再抗告裁判費新台幣1,000 元）。再抗告時應提出委任律師或具
有律師資格之人之委任狀；委任有律師資格者，另應附具律師資
格證書及釋明委任人與受任人間有民事訴訟法第466 條之1 第1
項但書或第2 項所定關係之釋明文書影本。
中    華    民    國   100    年    5     月    20    日
                                    書記官  張純華